最高法院刑事判決　　　　　　　　　一○○年度台上字第九號
上　訴　人　馬志銘
選任辯護人　戴國石律師
上　訴　人　林俊龍
　　　　　　曾建富
　　　　　　李珀毅原名李明全.
　　　　　　謝祈勳
上 列二 人
共　　　同
選任辯護人　黃振銘律師
上列上訴人等因殺人未遂等罪案件，不服台灣高等法院高雄分院
中華民國九十八年一月五日第二審判決（九十七年度上訴字第六
八二號，起訴案號：台灣屏東地方法院檢察署九十四年度少連偵
字第四一號，九十五年度偵字第一二四四號），提起上訴，本院
判決如下：
    主  文
原判決關於殺人未遂部分撤銷，發回台灣高等法院高雄分院。
其他上訴駁回。
    理  由
壹、撤銷（殺人未遂）部分：
本件原判決認定上訴人馬志銘、李珀毅（原名李明全）有其事實
欄二、三、四所載連續三次殺人未遂犯行，上訴人謝祈勳有其事
實欄三、四所載連續二次殺人未遂犯行，暨上訴人林俊龍、曾建
富有其事實欄三所載一次殺人未遂犯行。因而撤銷第一審關於林
俊龍、曾建富、謝祈勳部分科刑之判決，改判仍依想像競合犯關
係，從一重論林俊龍、曾建富以成年人與未滿十八歲之少年共同
犯殺人未遂罪（林俊龍為累犯），及依想像競合犯及行為時連續
犯關係，從一重論謝祈勳以共同連續犯殺人未遂罪，依序處有期
徒刑五年三月、五年二月、五年一月，並均諭知扣案已斷裂之球
棒一支沒收。另維持第一審依想像競合犯及行為時連續犯關係，
從一重論馬志銘以成年人與未滿十八歲之少年共同連續故意對少
年犯殺人未遂罪，處有期徒刑七年，及論李珀毅以共同連續犯殺
人未遂罪，處有期徒刑六年，並均諭知扣案已斷裂之球棒一支沒
收之判決，而駁回馬志銘、李珀毅在第二審對於殺人未遂部分之
上訴；固非無見。
惟查：(一)、行為人對於構成犯罪之事實，明知並有意使其發生者
，在學理上稱為「直接故意」（或稱「確定故意」、「積極故意
」）。而行為人對於構成犯罪之事實，預見其發生，而其發生並
不違背其本意者，則為「間接故意」（或稱「不確定故意」、「
消極故意」）。是以行為人對於犯罪事實之發生雖有預見，但並
無積極希望其發生之意思，惟若發生該項犯罪結果，亦不違反其
本意者，固屬於間接（或不確定）故意之範疇。但若行為人原有
積極希望其發生之意思，並進而實行該項犯罪行為以遂其所願者
，即屬直接（或確定）故意之範疇，無復論以間接（或不確定）
故意之餘地。原判決認定馬志銘、李珀毅與少年陳兆、吳志平
、鄧漢昇、謝侑穎等人於民國九十四年六月十九日上午二時五十
分許，預見持球棒（含鋁棒）毆擊他人頭部可能造成死亡之結果
，竟萌不確定殺人故意之犯意聯絡，在「新潮流網路咖啡店」（
下稱網咖店），由馬志銘叫囂「打給他們死」後，陳兆即持球
棒毆打王雯娟及少年林宗慶之頭部；謝侑穎、鄧漢昇、馬志銘亦
分持球棒毆打林宗慶、羅成佑及常智幃等人，致王雯娟、林宗慶
、常智幃、羅成佑等人均受傷。上訴人等五人又於同日上午三時
三十分許，與少年鄧漢昇、謝侑穎、陳兆、吳志平等人共同基
於同前不確定殺人犯意之聯絡，林俊龍當場叫囂「打給他們死」
等語，馬志銘亦大喊「打給他們死」等語，旋由曾建富、馬志銘
、林俊龍、謝祈勳及少年鄧漢昇等多人分持球棒砸毀上開網咖店
之大門玻璃及設備；曾建富並追打陳彬兆，陳兆持球棒毆打陳
彬兆腹部，致陳彬兆受有腹部鈍傷併十二指腸血腫與胰臟炎等傷
害，經送醫急救始倖免死亡。其後馬志銘、李珀毅、謝祈勳又於
同日上午四時許，夥同少年吳永海等多人前往上開網咖店，適見
陳岳帆和陳仕源欲離開現場，馬志銘、李珀毅及謝祈勳等人復承
上開不確定殺人故意，馬志銘高喊「再跑，就撞死你們」等語，
並駕車衝向陳岳帆與陳仕源，因陳岳帆與陳仕源閃避得宜未遭撞
及。馬志銘等人又下車接續追打陳岳帆與陳仕源，陳岳帆順利脫
逃，陳仕源則因摔倒而遭馬志銘等人分持球棒或徒手毆打其頭部
，致受有頭部外傷併右側硬腦膜下出血等多處傷害，經送醫急救
始倖免死亡等情。依原判決上開認定，上訴人等既均明知以球棒
猛擊他人頭部等要害部位，極易造成死亡之結果，竟仍執意持球
棒猛擊林宗慶、王雯娟、陳仕源等人頭部要害等處，經送醫急救
始倖免死亡。且馬志銘、林俊龍於行兇時復高喊「打給他們死」
、「再跑，就撞死你們」等語，依其語意，似有積極欲置被害人
於死地之意思，則渠等主觀上究竟具有殺死被害人之直接故意？
抑或僅具有其死亡亦不違背本意之間接（即不確定）故意？即非
無疑竇。究竟馬志銘、林俊龍於行兇時高喊「打給他們死」、「
再跑，就撞死你們」等語之真意為何？有無積極欲置被害人於死
地之意思？又上訴人等若無殺人之直接故意，何以竟分持足以致
命之球棒作為行兇之工具，又何以朝上述被害人頭部要害部位猛
擊？而馬志銘又何以駕駛自用小客車衝撞陳岳帆與陳仕源？以上
疑點均與判斷上訴人等主觀上究竟具有殺人之直接故意，或間接
（不確定）故意攸關，猶有深入調查釐清之必要。原審對此未詳
加根究釐清明白，亦未說明其憑以認定上訴人等主觀上僅具有殺
人之不確定故意，而非直接故意之證據及理由，遽行判決，難謂
無調查未盡及理由不備之違法。(二)、科刑判決所認定之事實，必
須與其理由之說明互相一致，否則即屬理由矛盾，其判決為當然
違背法令。原判決於其事實四內僅認定馬志銘、李珀毅、謝祈勳
等三人夥同少年吳永海、李明璋、謝侑穎、鄧漢昇於九十四年六
月十九日上午四時許前往前揭網咖店，並共同基於殺人之不確定
故意，由馬志銘駕車衝撞陳岳帆與陳仕源，嗣又分持球棒或徒手
毆打陳仕源頭部等情，並未認定林俊龍、曾建富有參與此部分共
同殺人未遂犯行。然卻於其理由四之(四)內說明：「被告馬志銘、
林俊龍、曾建富、李珀毅、謝祈勳就事實四所示殺害陳岳帆、陳
仕源未遂部分，係以一行為觸犯數罪名，為想像競合犯，應從一
重論以殺人未遂罪一罪」云云（見原判決第三十三頁倒數第八至
五行）；似謂林俊龍、曾建富亦參與此部分殺人未遂犯行，其事
實認定與理由說明互相齟齬，依上述說明，自有判決理由矛盾之
當然違背法令。(三)、共同正犯之成立，並不以親自參與實行犯罪
構成要件之行為為必要，如以自己共同犯罪之意思，參與實行犯
罪構成要件以外之行為，或以自己共同犯罪之意思，事先同謀，
而由其中一部分人實行犯罪之行為者，均為共同正犯（司法院釋
字第一○九號解釋意旨參照）。依原判決事實一、二記載，林俊
龍於九十四年六月十九日上午二時許，在上述網咖店遭多位不詳
姓名之人毆打後，心有不甘，隨後聯絡曾建富，曾建富遂要求當
時在旁之馬志銘、謝祈勳前往上開網咖店支援林俊龍。馬志銘乃
聯絡李珀毅，謝祈勳則以行動電話聯絡少年謝侑穎，囑其勿離開
，等候馬志銘前來。其後馬志銘又打電話聯絡謝侑穎召集少年陳
兆、鄧漢昇、吳志平等人同往「大馬檳榔攤」集合。李珀毅、
謝侑穎、鄧漢昇、吳志平、陳兆等五人到達上述檳榔攤後，馬
志銘即發給每人各一支球棒或鋁棒，並駕車搭載李珀毅等五人至
上述網咖店，彼等即分持球棒毆打王雯娟、林宗慶、羅成佑、常
智幃致其等受傷等情。依此記載，馬志銘、李珀毅與少年陳兆
等多人係因林俊龍於同日上午二時許在上述網咖店遭多人圍毆，
因而糾眾前往該店尋釁報復。而其糾集過程係由林俊龍先聯絡曾
建富，再由曾建富要求馬志銘、謝祈勳前往上開網咖店支援林俊
龍。馬志銘、謝祈勳因而聯絡李珀毅等五人先在「大馬檳榔攤」
集結後，再由馬志銘發給李珀毅等五人每人一支球棒或鋁棒，然
後再同往該網咖店行兇。果爾，馬志銘、李珀毅等糾眾前往上開
網咖店行兇之目的係為林俊龍報復，而林俊龍、曾建富、謝祈勳
三人雖未親自參與原判決事實二所載殺人未遂行為之實行，但對
於馬志銘、李珀毅糾眾前往該網咖店尋釁報復之事，事先似非不
知情，且渠等復參與聯絡糾集行兇人員，則其三人對於馬志銘、
李珀毅等人此部分殺人（未遂）犯行是否事先有所謀議而具有共
同犯罪意思之聯絡，即非無探究餘地。究竟林俊龍於被毆後聯絡
曾建富，以及曾建富要求馬志銘、謝祈勳前往上開網咖店，暨謝
祈勳以電話指示謝侑穎等候馬志銘前來之目的為何？是否有共同
糾眾前往上開網咖店殺人以圖報復之意思？其等三人對於馬志銘
、李珀毅、謝侑穎、陳兆、鄧漢昇、吳志平等人在上述網咖店
分持球棒殺害被害人之行為，事先是否有所謀議而具有共同犯罪
意思之聯絡？以上疑點與林俊龍、曾建富、謝祈勳三人對於原判
決事實二所載殺人未遂犯行應否成立同謀共同正犯攸關，猶有詳
加調查釐清及剖析論述之必要。原審對此項疑點未加以審究及說
明，僅以林俊龍、曾建富、謝祈勳三人未親自參與原判決事實二
所載殺人未遂犯行之實行，遽認其等與該部分犯罪事實無關，而
就其中林俊龍被訴該部分罪嫌不另為無罪之諭知，亦有調查未盡
及理由不備之違誤。以上或為上訴意旨所指摘，或為本院得依職
權調查之事項，應認原判決關於殺人未遂部分有撤銷發回更審之
原因。
貳、駁回（李珀毅、謝祈勳毀損）部分：
按刑事訴訟法第三百七十六條所列各罪之案件，經第二審判決者
，不得上訴於第三審法院，法有明文。本件上訴人李珀毅、謝祈
勳被訴毀損案件，原審係依刑法第三百五十四條論處罪刑，該罪
之法定最高本刑為有期徒刑二年，核屬刑事訴訟法第三百七十六
條第一款之案件，依首開說明，既經第二審判決，自不得上訴於
第三審法院。李珀毅、謝祈勳復對此部分一併提起上訴，顯為法
所不許；其等此部分上訴為不合法，應併予駁回。至林俊龍、曾
建富之刑事上訴狀內已載明其等上訴之範圍僅及於殺人未遂部分
；而馬志銘上訴暨理由狀亦僅聲明為「殺人未遂」案件提起上訴
，應認其等三人並未就原判決關於「毀損」部分聲明上訴，本院
自無庸對此部分加以審理，附此敘明。
據上論結，應依刑事訴訟法第三百九十五條前段、第三百九十七
條、第四百零一條，判決如主文。
中    華    民    國  一○○  年   一     月    五    日 
                      最高法院刑事第七庭
                          審判長法官  洪  文  章  
                                法官  王  居  財  
                                法官  郭  毓  洲  
                                法官  黃  梅  月  
                                法官  沈  揚  仁  
本件正本證明與原本無異
                                      書  記  官  
中    華    民    國  一○○  年    一    月    六    日 
                                                      V